【裁判字號】    89,台上,159
【裁判日期】    890114
【裁判案由】    確認抵押債權不存在
【裁判全文】
最高法院民事判決                                八十九年度台上字第一五九號
    上  訴  人  乙  ○
    訴訟代理人  翁方彬律師
    被 上訴 人  甲○○
右當事人間請求確認抵押債權不存在事件，上訴人對於中華民國八十七年十二月八日
台灣高等法院第二審判決（八十七年度上字第一三四八號），提起上訴，本院判決如
左：
    主  文
原判決廢棄，發回台灣高等法院。
    理  由
本件上訴人主張：伊於民國八十五年九月間透過訴外人傳鳳停欲向被上訴人借款新台
幣（下同）一百萬元，經被上訴人同意後，伊乃提供所有坐落台北市○○區○○段四
小段四六四地號土地應有部分四分之一及其地上建物即門牌號碼為台北市○○區○○
路五一巷十一之七號第四層房屋為擔保，以借款額加計兩成，於同年十月十六日台北
市松山地政事務所以收件字號信義字第二一一四二－○號辦理設定一百二十萬元之本
金最高限額抵押權（下稱系爭抵押權）登記完畢。惟被上訴人迄未交付借款一百萬元
，被上訴人既未交付借款，兩造間並無任何借貸之債權債務關係存在，從屬於債權之
抵押權失所附麗，該抵押權自應予以塗銷等情。求為確認被上訴人就系爭抵押權所擔
保之一百萬元債權不存在，並命被上訴人塗銷系爭抵押權登記之判決。
被上訴人則以：上訴人借款一百萬元預扣三個月利息七萬五千元，再扣除代書佣金二
萬五千元，其餘伊已於八十五年十月十六日以第一審判決附表二所示支票二紙共面額
計九十萬元交予上訴人之代理人即其夫胡世耀兌領，胡世耀同時交付他項權利證明書
、房地所有權狀正本及上訴人與胡世耀共同簽發之本票乙紙予伊收執。嗣伊經胡世耀
指示向傅鳳停收取利息三個月計七萬五千元，足見兩造間確有債權債務存在，為系爭
抵押權效力所及等語，資為抗辯。
原審將第一審所為上訴人勝訴之判決廢棄，改判駁回其在第一審之訴，無非以：本件
上訴人主張之事實，固提出土地及建物登記簿謄本各一份為證。惟查於八十五年十月
十六日晚間九時許，被上訴人及上訴人之夫胡世耀於台北市○○○路○段五五五號聯
合報大樓一樓大廳洽商借款情事，為兩造所不爭。又胡世耀當場將系爭抵押權設定之
他項權利證明書、房地所有權狀及上訴人與胡世耀共同簽發之本票乙紙予被上訴人收
執之事實，亦為胡世耀所是認。被上訴人若未將上開支票交付與胡世耀，胡世耀豈會
將上開證件及本票交付被上訴人，且胡世耀任職合作金庫高級稽核，對於貸款等應注
意之事項，較一般人之常識豐富，依經驗法則，胡世耀不可能未收上開支票，即將上
開證件及本票交付被上訴人。且上訴人與胡世耀為夫妻關係，依民法第一千零三條規
定日常生活互為代理人，上訴人向被上訴人借款所需全部文件交由胡世耀出面辦理，
並授權共同簽發本票交付被上訴人收執，其授權其夫代為收受借款支票，無庸置疑。
又上開支票已兌現，領款人分別為傅鳳停、謝廷寶，雖非上訴人或其夫胡世耀，但此
係胡世耀收受支票後，逕行交付轉讓以後之情形。支票既已兌現，且被上訴人以上開
本票取得執行名義後，聲請強制執行扣押胡世耀在第三人台灣省合作金庫之存款三千
八百三十元，胡世耀並未異議，足見兩造間消費借貸之法律關係已成立生效。從而，
上訴人請求確認被上訴人就系爭抵押權所擔保債權不存在，並請求被上訴人塗銷系爭
抵押權登記，即難准許等詞，為其判斷之基礎。
惟查被上訴人自認伊不認識上訴人，並未借錢給上訴人，而是將錢借給上訴人之夫胡
世耀；伊也以一百萬元債權之憑證查封胡世耀帳戶中三千八百三十元並已領等情（見
原審卷四三頁正面、四六頁反面），則原審謂上訴人向被上訴人借款所需全部文件交
由其夫胡世耀出面辦理，並授權當場簽發共同發票人之本票交付被上訴人收執，其有
授權其夫代為收受借款云云，即有認定事實核與卷內資料不符之違法。又上開面額計
九十萬元之支票二紙，分別為傅鳳停、謝廷寶兌領，為原審認定之事實。而依證人謝
廷寶在第一審證稱（第一審判決附表編號二支票）這支票是傅小姐（名字不記得）給
我的，……，我不認識乙○、胡世耀及被告（即被上訴人）等語（見一審卷四四頁正
面），則上開面額計九十萬元之支票其中一紙並非胡世耀交付與謝廷寶。原審遽謂領
款人係胡世耀收受支票後，逕行交付轉讓以後之情形，而未說明其認定之憑據，亦有
未合。上訴論旨，指摘原判決不當，聲明廢棄，非無理由。
據上論結，本件上訴為有理由，依民事訴訟法第四百七十七條第一項、第四百七十八
條第一項，判決如主文。
中      華      民      國    八十九    年      一      月     十四     日
                              最高法院民事第二庭
                                  審判長法官  曾  桂  香
                                        法官  劉  延  村
                                        法官  徐  璧  湖
                                        法官  劉  福  聲
                                        法官  黃  秀  得
      右正本證明與原本無異
                                              書  記  官
中      華      民      國    八十九    年      一      月    二十七    日


司法院資訊處製作；財團法人民間司法改革基金會備份。
